【裁判字號】    99,簡上,98
【裁判日期】    990928
【裁判案由】    詐欺
【裁判全文】
臺灣臺南地方法院刑事判決              99年度簡上字第98號
上  訴  人
即  被  告  戊○○
上列上訴人因詐欺案件，不服本院99年度簡字第378號民國99年2
月10日第一審判決（聲請簡易判決處刑案號：98年度營偵字第19
87號），提起上訴，本院管轄之第二審合議庭認本件不宜逕以簡
易判決處刑，改依通常程序審理，自為第一審判決如下：
    主  文
原判決撤銷。
戊○○無罪。
    理  由
一、聲請簡易判決處刑意旨略以：戊○○應可預見提供自己帳戶
    之存摺及提款卡供他人使用，可能為他人用於財產犯罪，竟
    基於幫助他人犯罪之不確定故意，於民國92年3 月24日前某
    日，在不詳地點，以不詳代價，將其所有之第一商業銀行新
    營分行帳戶（帳號：00000000000 號）及萬通商業銀行（業
    與中國信託商業銀行合併）新營分行帳戶（帳號：00000000
    000000號）之金融帳戶之存摺、印鑑章及提款卡（含密碼）
    ，交付予真實姓名年籍不詳之人，以此方法幫助他人從事犯
    罪。該人遂與其他姓名、年籍不詳之詐欺集團成員，共同基
    於意圖為自己不法所有之犯意聯絡，撥打電話予乙○○，佯
    稱需持金融卡至自動櫃員機操作，以利國稅局辦理退稅云云
    ，使乙○○陷於錯誤，依其指示，於92年3 月24日，至臺北
    縣三重市○○○路278 號之中華郵政自動櫃員機操作，匯出
    新臺幣（下同）99,873元、31,548元至戊○○上開第一商業
    銀行帳戶內，另匯款99,873元至戊○○上開萬通商業銀行之
    帳戶內。嗣乙○○發現受騙，報警循線查獲上情，因認被告
    戊○○涉有刑法第30條第1項、第28條、第339條第1 項之幫
    助共同詐欺取財罪嫌云云。
二、按舉證責任係指「檢察官就被告犯罪事實舉證（提出的證據
    ）未詳盡時，將受不利益判斷」之原則。以下分述之：
  (一)檢察官之舉證範圍：
    檢察官之舉證事項應以無罪推定原則為基礎，以定其適用範
    圍。無罪推定原則原本係針對犯罪事實所為之考量原則，使
    無罪責無刑罰之實體法原則，反映於訴訟法上之無罪責證明
    者即應為無罪判決之原則。因而，無罪推定原則對於此些直
    接影響被告罪責存在與否及範圍之所有與實體法事實有關者
    ，皆有其適用。換言之，有關構成要件該當事實、阻卻違法
    之事實、阻卻罪責之事實、客觀處罰條件事實、刑罰之加重
    減輕免除之事實以及關於量刑之事實等，檢察官皆負有舉證
    責任。
  (二)檢察官之舉證程度：
    一般而論，犯罪事實存在與否，亦即所謂的真偽不明的情況
    ，未必即指真偽程度各佔一半之情形，祇要未達能證明犯罪
    事實存在之程度即為所指。尤其在刑事訴訟程序裡，所要解
    決之案件皆與剝奪人民權益息息相關之重大處分行為－「刑
    罰」有關，因而對於犯罪事實存在與否之證明程度要求的特
    別高。因此，刑事訴訟程序中之舉證責任，在於高度之證明
    （超越合理的可疑程度）無法達成時（陷於真偽不明時），
    立即啟動其機能，以判斷負擔舉證責任者之敗訴責任。
  (三)檢察官之實質舉證責任：
    刑事訴訟法第161條、第163條修正之後，檢察官於公判庭中
    對於犯罪事實所應負的實質舉證責任，將無法如同過去般得
    假藉任何理由意圖逃脫，而將實質的舉證責任毫無理由地轉
    嫁給被告，使被告自始蒙上被推定為有罪之陰影。亦基於雙
    方當事人（檢察官與被告，自訴案件中之自訴人與被告亦同
    ）皆得為證據調查之聲請，「實質的舉證責任」與「形式的
    舉證責任」之概念，於訴訟程序中明顯地呈現出，而使法庭
    出現活絡現象。
  (四)總而言之，在現行當事人主義的訴訟架構下，應建立起由
    檢察官負擔舉證責任之制度，且係屬於犯罪事實限於真偽不
    明之敗訴結果責任。換言之，一旦檢察官在公判庭上無法就
    被告之犯罪事實證明至「超越合理的可疑程度」時，法院基
    於其中中立第三人之立場，即應對被告諭知無罪判決，不應
    超過檢察官之舉證範圍再依職權進行證據之調查（蒐集），
    如此才有助於檢察官舉證責任之落實，亦使院檢雙方角色、
    權責分明，嚴守其職務本分，不再接續糾問被告，如此始能
    落實公平法院之理念。
三、又按，犯罪事實應依證據認定之，無證據不得認定犯罪事實
    。不能證明被告犯罪者，應諭知無罪之判決。刑事訴訟法第
    154條第2項、第301條第1項分別定有明文。次按認定不利於
    被告之事實，須依積極證據，茍積極證據不足為不利於被告
    事實之認定時，即應為有利於被告之認定，更不必有何有利
    之證據。而認定犯罪事實所憑之證據，雖不以直接證據為限
    ，間接證據亦包括在內，然無論直接或間接證據，其為訴訟
    上之證明，須於通常一般之人均不致有所懷疑，而得確信其
    為真實之程度者，始得據之為有罪之認定，倘其證明尚未達
    到此一程度，而有合理之懷疑存在，致使無從為有罪之確信
    時，即應為無罪之判決（最高法院30年上字第816 號、76年
    臺上字第4986號判例意旨參照）。再按檢察官就被告犯罪事
    實，應負舉證責任，並指出證明之方法，刑事訴訟法第161
    條第1 項定有明文。故檢察官對於起訴之犯罪事實，應負提
    出證據及說服之實質舉證責任。倘其所提出之證據，不足為
    被告有罪之積極證明，或其指出證明之方法，無從說服法院
    以形成被告有罪之心證，基於無罪推定之原則，自應為被告
    無罪判決之諭知，最高法院92年臺上字第128 號判例意旨參
    照。再按，刑事被告並無自證己罪之義務，其在訴訟上所為
    之辯解，只須達於對起訴事證提出合理質疑之程度為已足，
    檢察官如對被告所舉反證仍有爭執，即應依刑事訴訟法第16
    1 條規定積極舉證釋疑。被告等既堅決否認犯罪，檢察官所
    舉證據復不足以使法院產生有罪之心證，原判決因認被告等
    犯罪不能證明，於法尚無不合，最高法院97年度台上字第30
    99號判決意旨參照。依上開最高法院判例及判決意旨可知，
    基於被告無自證己罪之義務，被告對於檢察官所起訴之事證
    所為之辯解，只須使法院達於合理懷疑之程度即可，檢察官
    如有爭執，即須依刑事訴訟法第161 條積極舉證，惟檢察官
    所舉證據如不足以使法院對被告產生有罪確信之心證，基於
    無罪推定之原則，法院即應為被告無罪判決之諭知。
四、檢察官認為被告涉有上開罪嫌之依據：
    本件公訴人認被告戊○○涉有上開犯行，無非係以前開事實
    有證人即被害人乙○○於警詢時指述甚詳，且有被害人乙○○提出之自動櫃員機交易明細3 紙、被告系爭二帳戶開戶基
    本資料及交易明細表、第一商業銀行函、中國信託商業銀行
    函各1份等為其論據。
五、證據能力：
    公訴人所提出之上開證據資料、方法及辯護人所提出之各項
    證據，業經本院於99年9 月14日公開審理之始，經評議後當
    庭宣示具有證據能力，並載明於審判筆錄（見本院卷第90頁
    ）。
六、被告辯稱：
    被告固不否認伊有申請系爭帳戶，及被害人乙○○因遭詐騙
    集團詐騙而於92年3月24日中午12時許，合計將231,294元匯
    款至系爭帳戶等情，惟堅詞否認有何涉犯上開犯行，其上訴
    意旨略以：伊係誤信友人成年女子「丁○○」以合夥設立公
    司為由，而於92年3、4月間經「丁○○」介紹而交付金融帳
    戶予成年男子「甲○○」供作設立公司之用，豈料「甲○○
    」藉以設立人頭公司後開立不實發票幫助他人逃漏營業稅，
    伊亦遭本院判處拘役30日，有臺灣台南地方法院檢察署93年
    度偵字第9452號聲請簡易判決處刑書、本院96年度簡字第
    371號刑事簡易判決可參，伊亦為受害者，並非以幫助詐欺
    之犯意將系爭二帳戶交付他人等語。
七、本院之判斷：
  (一)按幫助犯之成立，必須行為人主觀上具有幫助之故意，客
    觀上具有幫助之行為。詳言之，必須行為人基於幫助正犯犯
    罪之意思，於行為前或實施中給正犯以精神上或物質上之助
    力，而參與犯罪構成要件以外之積極或消極行為，以助成正
    犯犯罪之實施為要件。是本件被告既自承有將系爭二帳戶交
    付他人使用，則本案之關鍵即在於被告將系爭二帳戶之存摺
    、印章、提款卡及密碼交付予他人使用之時，是否係基於幫
    助詐欺取財之犯意？或如被告所陳，係友人欲與伊合夥設立
    公司而交付上開二帳戶予友人？
  (二)經查：
    1.被害人乙○○係因詐騙集團以被告所申請之系爭二帳戶為
      工具，向被害人詐騙，而合計匯款231,294 元至系爭二帳
      戶，被害人因而受有財產上之損害之事實，業據被告供述
      在卷，核與證人即被害人乙○○於警詢時所為之證述相符
      ，且有被害人乙○○之報案三聯單、反詐騙案件記錄表、
      匯款執據3 紙、系爭二帳戶開戶基本資料及交易明細表、
      第一商業銀行函、中國信託商業銀行函各1 份在卷可資佐
      證，是此部分之事實堪以認定。
    2.公訴人認被告能預見其金融帳戶將遭利用為人頭帳戶，卻
      仍提供系爭帳戶予他人，因而有幫助詐欺取財之不確定故
      意等情，乃以被害人乙○○之指述、匯款執據3 紙、系爭
      帳戶開戶基本資料、交易明細表、第一商業銀行函、中國
      信託商業銀行函各1 份等作為所憑之證據。然前開資料，
      至多僅能證明被告有開立系爭帳戶，以及事後該帳戶為犯
      罪集團用以收受提領被害人匯款之事實，尚不能證明被告
      確有將系爭帳戶之存摺、印章、提款卡及密碼交付詐騙集
      團成員之客觀事實，乃至確有幫助詐欺取財之主觀犯意。
    3.被告於本院審理中所為之供述如下：
      本院審理中供稱：「（萬通商業銀行新營分行帳戶（帳號
      ：0000000000000 號）；第一商業銀行新營分行帳戶（帳
      號：00000000000 號）是你本人去申辦的嗎？）對。」、
      「（前開二帳戶下落為何？）因為這是92年間的事情，我
      的戶頭交給甲○○之後我就被收押在看守所，交保出來92
      年10月份又進去執行，所以那些戶頭是他們在使用。萬通
      商業銀行新營分行帳戶我交給丁○○，第一商業銀行新營
      分行帳戶我猜也是交給丁○○，丁○○再交給甲○○。」
      、「（為何你之前在警局及偵查中你都說你有四本帳戶都
      放在機車置物廂裡面遺失？）當初做筆錄時，我有跟警員
      這樣講，但是因為事情很複雜，警員就說筆錄全部都說是
      遺失的就好了。」、「（你把帳戶交給丁○○，丁○○有
      無說要做何使用？）她說申請公司要用的。」「（既然是
      你交給丁○○，丁○○要申請你所說的公司使用，為何你
      在92年5月6日去掛失萬通商業銀行新營分行帳戶的金融卡
      ，92年3 月12日去更正第一銀行帳戶的印鑑？）我只記得
      萬通銀行掛失這件事，因為當天丁○○跑來找我跟我說提
      款卡、帳戶放在台北，他們還要跑到台北拿很遠很麻煩，
      他叫我重新補辦戶頭，當天是丁○○帶我去萬通銀行，補
      辦之後，她就叫我領錢，寫提款單時，銀行經理走出來說
      這個戶頭被台北三重市的警察列為暫時不能提領，丁○○
      一聽到這件事情，就馬上走出去，我就跟銀行經理說我要
      辦戶頭止付。」、「（你何時將這兩個帳戶交給丁○○？
      ）確切時間真的不記得，但我知道是去萬通銀行辦掛失之
      前，是要以我名義去申請公司之後，差不多3、4月間，因
      為我6 月被收押。」、「（92年3月6日第一商業銀行新營
      分行帳戶轉出80元，92年3 月10日萬通銀行也轉出80元，
      這兩個動作做了之後就將帳戶提領到剩下個位數，這個動
      作是何人去做的？）我不知道是誰。」、「（第一商業銀
      行新營分行帳戶、萬通商業銀行新營分行帳戶你有無賣給
      詐騙集團？）不是，他們說要開公司的。」「（你剛才說
      是他們說要開公司使用的，你說的「他們」是指何人？）
      是丁○○介紹給甲○○。」、「（你最後一次看到他們的
      時間？）92年間我看到甲○○之後，我就被收押了，丁○○是有一次我和他一起在台南地院開庭，有看到她。」、
      「（你在何處看到甲○○？）台南縣永康市余來成建設公
      司。」、「（有何辯解？）事實真的是我將帳戶拿給甲○○、丁○○，我也有跟警察、檢察官說了。」等語（見本
      院99年度簡上字第98號卷第89至93頁）。
    4.茲經細稽相關案卷之結果，被告系爭二帳戶之使用情形如
      下：
      (1)第一商業銀行新營分行（帳號：00000000000 號）於91
        年4 月12日開立之後至92年3月5日均未有交易，至同年
        月6日提領80元，並扣除手續費18元，帳戶結餘金額2元
        始有交易，並自同年月17日起交易次數日漸頻繁，同年
        月18日至21日止，每日交易筆數均在10次以上，其中21
        日交易次數更高達32次，且每日帳戶結餘金額均未滿百
        元，至同年月24日本件被害人匯入二筆（99,873元、
        31,548元）後，經提領後該帳戶僅剩餘6元（詳見98年
        度核交字第4903號卷第2至第7頁第一商業銀行新營分行
        函）。
      (2)萬通商業銀行（現與中國信託商業銀行合併）新營分行
        （帳號：00000000000001號）於91年4 月12日開立之後
        至92年3月9日均未有交易，至同年月10日提領80元並扣
        除手續費18元，帳戶結餘金額2 元始有交易，並自同年
        月17日至19日交易次數漸增，尤以18日之交易次數高達
        10次，且每日帳戶結餘金額均未滿百元，至同年月24日
        本件被害人匯入99,873元後，結餘金額為99,873元，嗣
        因被害人發現受害報警而列為警示帳戶；另查該帳戶於
        92年5月6日由被告辦理掛失金融卡（詳見98年度核交字
        第4903號卷第9 至第10頁中國信託商業銀行函、本院卷
        第91頁反面被告供述）。
      (3)揆諸上開所查可知，本件系爭二帳戶其使用情形確與一
        般個人私有帳戶之流通情形有異，蓋一般個人儲蓄帳戶
        之金額或有增減，但鮮少如系爭二帳戶交易次數之集中
        頻繁且均將金額提領殆盡之情形；亦鮮有如系爭二帳戶
        係於被害人匯入款項前數週之開始如此頻繁之交易。準
        此，系爭二帳戶之提存情形與「人頭帳戶」之交易情形
        頗為相似，是本件被告所陳稱原先本意乃將系爭二帳戶
        係交付友人供開立公司所用，但事後不知為何而成為人
        頭帳戶等語，似非全不可信。
      (4)復經本院調閱被告前因違反稅捐稽徵法經本院審理之96
        年度簡字第371號相關卷證，相關供證如下：
        本件被告於偵訊時稱「（建廷企業行的負責人？）是
          ，在去年申請設立，六月我就被收押就沒有做，股東
          有一個我叫她大姐，他住在永康，都可以電話連絡。
          」「（帳冊誰管？發票是誰申請？）我不知道。都是
          他在處理。」「（所欠稅額268 萬元，取得另外晨一
          全公司不實的進項發票，大姐如何聯絡？）她在永康
          的余來成事務所出入，事務所有一位男士。」「（余
          來成經營何業？）我不知道。因我欠信用卡很多錢，
          大姐說要與我一起合夥開公司，讓我領薪水，由我做
          負責人。」「（誰可聯絡到大姐？）我有大姐的地址
          ，放在看守所。」「（是何人向你索取身分證？辦何
          事宜？）丁○○帶我到余來成事務所辦的，說要開公
          司需要申請營業牌，由我擔任負責人，我有簽了一些
          文件，印章由他們保管。」「（你有無在余來成那邊
          見過一位姓王或謝？）有，丁○○有介紹一位王大哥
          。」「（你們提到的丁○○是否在場之人？）是的，
          他在永康那邊。」「（補充？）我與余來成沒有往來
          ，但是是在他事務所認識王大哥」等語。
        丁○○於偵訊時具結證稱「（認識戊○○？）認識，
          只是普通朋友，沒有介紹他們工作。」「（是否如此
          （指向戊○○拿證件）？）不是，我不知道王大哥要
          做什麼，他說是要報稅用，王大哥之前住永康，後來
          搬到健康路」等語。
        茲互核上開二人之供證可知，本件被告因「丁○○」
          仲介而將系爭二帳戶及其他相關證件及資料交付予「
          甲○○」以供設立公司，並作為報稅之用。嗣後因違
          反稅捐稽徵法，經本院以96年度簡字371 號判處拘役
          30 日等情，確有其事，並有該案起訴書及判決各1份
          在卷供參（詳見本院卷第5至第15頁）。
      (5)經查，「甲○○」於96年1 月18日經台灣台南地方法院
        檢察署以南簡朝偵讓緝字第213號通緝迄今未到案；「
        丁○○」於96年4 月25日因毒品案件縮短刑期執畢出監
        ，復經本院於本案審理中傳喚上開二人，但分別因遷移
        、原址查無此人而未到庭（詳見本院卷第48頁通緝書、
        第49頁甲○○個人基本資料查詢結果、第82頁丁○○個
        人基本資料查詢結果、第86至87頁送達證書各1紙），
        足見確有「甲○○」、「丁○○」二人，並非被告為脫
        免本件罪責而臨訟杜撰。
      (6)再查，本件被告前述違反稅捐稽徵法案所設立之「建廷
        企業社」之設立時間為92年4月16日（詳見本院卷第5頁
        反面93年度偵字第9452號聲請簡易判決處刑書所載），
        與被告所稱將本件帳戶交付給「甲○○」、「丁○○」
        供設立公司所用之時間為92年3、4月間之某日相距不滿
        1月，時間緊接，是被告所稱系爭二帳戶係交付為設立
        公司所用等語，似屬可信。
    5.綜上所查：
      (1)本件被告系爭二帳戶之存摺、印章、提款卡及密碼似已
        於92年3、4月間交由「甲○○」、「丁○○」二人，供
        合夥設立公司所用。
      (2)確有「甲○○」、「丁○○」二人，且該二人似有持用
        被告所交付之系爭二帳戶用以設立公司，致被告因違反
        稅捐稽徵法遭本院於96年3月29日以96年度簡字第371號
        判處拘役30日。
      (3)似可認為本件被告於交付系爭二帳戶之時，非以幫助詐
        欺之犯意而為之，且對於上開二人持系爭二帳戶所使用
        範圍之認知有限。進而言之，本件被告對於交付系爭二
        帳戶後所生之風險似無預見之可能。既本件被告對所生
        風險無預見之可能，則被告是否有幫助詐騙集團詐騙金
        錢之不確定故意，已非無疑，揆諸上開說明，自不能執
        之率爾推定被告所言不足採信，逕為有罪之認定，是公
        訴人前開論辯即屬無據。又被告犯罪事實之認定，須有
        積極證據可為佐證，且基於被告無自證己罪之義務，尚
        不能僅以被告辯詞不足採，遽爾認定其有犯罪行為之實
        行，揆諸刑事訴訟法及最高法院判例、判決要旨已反覆
        申明此旨，自應為被告有利之認定。
八、綜上所述，本件並無任何積極證據足資證明被告將其系爭二
    帳戶交付予他人，確係交付予犯罪集團使用，亦無證據足以
    證明被告於交付時具有幫助犯罪集團詐欺取財之不確定故意
    ，自難僅憑前述檢察官認為被告涉有上開罪嫌之依據，遽認
    被告成立幫助詐欺取財罪，是本件尚未達到通常一般之人均
    不致有所懷疑，而得確信其為真實之程度者，而有合理之懷
    疑存在，致無從為被告涉有上開犯行之確信，揆諸前述說明
    ，是被告被訴上開罪名不能證明，依法應為無罪判決之諭知
    。原審認被告有上開幫助共同詐欺取財犯行，判處被告有期
    徒刑8月，減為有期徒刑4 月，如易科罰金，以銀元300元即
    新臺幣900元折算1日，尚有未合。依刑事訴訟法第451條之1
    第4項但書第3款之規定，應由本院將原判決予以撤銷改判，
    逕自為第一審判決，並為無罪之諭知。
據上論斷，應依刑事訴訟法第455條之1第1項、第3項、第452 條
、第369條第1項前段、第364條、第301條第1項，判決如主文。
本案經檢察官丙○○到庭執行職務。
中    華    民    國    99    年    9     月    28    日
              刑事第二庭    審判長法  官  蘇義洲
                                  法  官  吳坤芳
                                  法  官  黃翰義
以上正本證明與原本無異。
如不服本判決，應於收受本判決後10日內，向本院提出上訴書狀
，並應敘述具體理由。如未敘述上訴理由者，應於上訴期間屆滿
後20日內向本院補提理由書狀（均須按他造當事人之人數附繕本
）「切勿逕送上級法院」。
                                書記官  張宜柔
中    華    民    國    99    年    9     月    28    日

司法院資訊處製作；財團法人民間司法改革基金會備份。
